【裁判字號】    94,上易,2199
【裁判日期】    950517
【裁判案由】    贓物
【裁判全文】
臺灣高等法院刑事判決                94年度上易字第2199號
上  訴  人
即  被  告  丙○○原名謝遠郎
選任辯護人  張玉希  律師
上列上訴人因贓物等案件，不服臺灣宜蘭地方法院94年度易字第
88 號，中華民國94年10月31日第一審判決（起訴案號：臺灣宜
蘭地方法院檢察署93年度偵字第886號），提起上訴，本院判決
如下：
    主  文
原判決撤銷。
丙○○行使偽造私文書，足生損害於公眾及他人，累犯，處有期
徒刑拾月。
    事  實
一、丙○○原名謝遠郎，係宜蘭縣羅東鎮○○路70號「日聖修車
    廠」之負責人，曾於民國88年間因犯過失傷害案件，經原審
    法院判處有期徒刑二月，如易科罰金，以三百元折算壹日確
    定，並於同年5月18日易科罰金執行完畢。
二、緣民國88年5月5日，陳麗琴因駕駛其所有車牌Ｌ２─１３２
    ７號墨綠色之『福特牌』自用小客車（車身號碼Ｖ0000
    000Ｅ，引擎號碼Ｖ0000000Ｅ，下稱Ａ車）肇事
    導致Ａ車幾近全毀，陳麗琴委任由兄、嫂陳進明及紀蓉代為
    處理，因修理費用估算約需新臺幣（下同）20餘萬元，陳進
    明及紀蓉考量耗費過高不符經濟效益而不予修復，經商議後
    以七萬元之價格將Ａ車售予丙○○，並交付Ａ車之行車執照
    與印章等物，協助丙○○日後出售Ａ車時便利辦理過戶手續
    。
三、詎丙○○明知年籍姓名不詳之成年人者所交付之車牌號碼Ｉ
    Ａ─０７９５號墨綠色『福特牌』自用小客車（按車身號碼
    Ｓ0000000Ｚ，引擎號碼Ｓ0000000Ｚ，車主
    余玉綢，使用人乙○，88年9月28日晚間在宜蘭縣宜蘭市
    森林開發處前遭竊，下稱Ｂ車）乃來路不明之贓物，竟仍予
    收受。丙○○旋將Ａ車之表示製造工廠及出廠日期有號碼之
    引擎套裝在Ｂ車上，復將Ｂ車表示一定用意製造工廠及出廠
    時期之標誌即原有之車身號碼Ｓ0000000Ｚ另行鑄造
    號碼嵌入偽造為Ａ車車身號Ｖ0000000Ｅ，而將Ａ、
    Ｂ二車拼裝成外觀上均為符合Ａ車引擎號碼、及車身號碼之
    墨綠色『福特牌』自用小客車（下稱Ｃ車）。再於88年10月
    20日將變造完成之Ｃ車以23萬元之價格售予不知情之高美湘
    ，並於過戶時，應高美湘之要求，代向交通部公路總局臺北
    區監理所宜蘭監理站（下稱宜蘭監理站）辦妥Ｃ車Ｌ２─１
    ３２７換發車牌號碼為Ｔ９
    ─５８６０號，足以生損害於公路主管機關之管理、為製造
    之廠商福特公司之信譽，及車主余玉綢、買主高美湘。
四、至90年11月30日高美湘因追求流行時尚而將Ｃ車改漆為銀色
    後，於91年4月間因向經營「盛昌車行」之張瑞烈購買另一
    部二手之Ｕ５─０８８３號自用小客車，遂議定定以20萬元
    之價格出售交付Ｃ車於其同事甲○○，並皆委由「盛昌車行
    」之張瑞烈辦妥移轉過戶手續。嗣甲○○於購入Ｃ車後，持
    向日盛國際商業銀行（下稱日盛銀行）辦理動產擔保抵押所
    貸之款項未按期繳款，日盛銀行遂將該筆債權讓與東洋租賃
    股份有限公司（下稱東洋公司）後，由東洋公司將Ｃ車委任
    行將有限公司之保管場代為保管，然於91年7月22日，經保
    管場人員郭雍彬察覺Ｃ車之車身號碼係經變造而來，遂報警
    以電解方式還原Ｃ車之原車身號碼後，循線查悉上情。
五、案經臺北縣政府警察局海山分局報告臺灣宜蘭地方法院檢察
    署檢察官偵查起訴。
    理  由
本院查：
一、本件Ａ車於88年5月5日由車主陳麗琴駕駛肇事後，陳麗琴委
    任兄、嫂陳進明及紀蓉代為處理，因被告丙○○開價修復費
    用為二十餘萬元，陳進明及紀蓉均認修復費用過高並不符合
    經濟效用，遂以7萬元之價格售予被告之事實，業經被告坦
    承無訛，且核與證人陳麗琴於警詢及偵查中（見警訊卷第17
    頁、偵查卷第42頁），及紀蓉於警詢（見警訊卷第4頁）證
    述情節吻合一致；復經原審調取88年度交訴字第87號陳麗琴
    過失致死案件核閱無訛。足見Ａ車自88年5月5日起，均在被
    告丙○○之管領占有中，殆無疑義。
二、被告丙○○於88年10月20日以23萬元之價格將車牌號碼Ｌ２
    ─１３２７號墨綠色之『福特牌』自用小客車售予不知情之
    高美湘後，應高美湘之要求代向宜蘭監理站辦妥換發該車車
    牌號碼為Ｔ９─５８６０號，至90年11月30日高美湘將該車
    改漆為銀色，並於91年4月間以20萬元之價格售予不知情之
    甲○○等情，業經證人甲○○於警訊時證述在卷（見警訊卷
    第15頁、第16頁），證人高美湘分別於警訊（見警訊卷第10
    頁至第13頁）、偵查中（見偵查卷第55頁）證述明確；且為
    被告所不爭。復有自用小客車汽車新領牌照登記書、過戶登
    記書及各項異動登記書等存卷足考。是被告丙○○、高美湘
    與甲○○，均曾管領占有車牌號碼Ｌ２─１３２７號墨綠色
    福特牌自用小客車，應可認定。
三、Ｃ車車身號碼係於91年7月22日由行將有限公司之保管場之
    保管人員郭雍彬發覺係遭變造而來後，乃報警並以電解還原
    原車身號碼後，得悉Ｃ車車身號碼原為Ｓ0000000Ｚ
    （即車主余玉綢，使用人乙○，於88年9月28日晚間在宜
    蘭縣宜蘭市森林開發處前遭竊之Ｂ車車身號碼）。惟Ｃ車之
    引擎號碼則未經變造，仍為Ａ車之引擎號碼等情，亦據證人
    即行將有限公司之保管場之保管人員郭雍彬於警詢（見警訊
    卷第23頁、第24頁）、偵查（見偵查卷第80頁）及原審審理
    時見原審卷第60頁）證述明確。證人即失主乙○分別於警
    詢（見警訊卷第8頁）及偵查時（見偵查卷第42頁）證述明
    確。復有車籍查詢資料及臺北縣政府警察局車輛尋獲電腦輸
    入單各一份及Ｃ車照片13幀附卷可佐。是本件查獲之Ｃ車，
    乃利用Ａ車之引擎套裝於Ｂ車車體之事實，並將Ｂ車原有之
    車身號碼Ｓ0000000Ｚ另行鑄造號碼嵌入偽造為Ｖ0
    000000Ｅ，彰彰明甚。
四、茲所應探查者，乃曾管領占有Ａ車之陳麗琴、被告丙○○、
    高美湘及甲○○等人，究係何人將Ａ車之引擎套裝在Ｂ車車
    體上而拼裝成Ｃ車，並將Ｂ車原有之車身號碼Ｓ00000
    00Ｚ偽造為Ｖ0000000Ｅ。
（一）依上所述，Ａ車早於88年5月5日即因陳麗琴駕車肇事而由
      被告丙○○以7萬元代價購入，另Ｂ車則遲至同年9月28日
      晚間始遭竊，亦即被告於購入並管領占有Ａ車後，Ｂ車始
      發生失竊事實，足徵拼裝Ａ、Ｂ二車成為Ｃ車之行為，應
      非陳麗琴所為，至堪認定。
（二）高美湘於88年10月20日向被告購車後，雖於90年11月30日
      將Ｃ車改漆為銀色，但此僅基於追求流行時尚之故而改變
      車色，並非肇因於車禍事故無法修復方拼裝車體變更車色
      之事實，已經證人高美湘於原審審理時到庭結證綦詳（見
      原審卷第61頁、第62頁）。又高美湘於91年4月間，另向
      經營二手車買賣業務之張瑞烈之「盛昌車行」購買另一部
      二手之Ｕ５─０８８３號自用小客車。遂發議定以20萬元
      之價格出售車牌號碼Ｔ９─５８６０號號自用小客車與其
      同事甲○○，並皆委由「盛昌車行」張瑞烈代辦過戶手續
      ，但張瑞烈並未曾管領占有車牌號碼Ｔ９─５８６０號自
      用小客車等情，亦經證人高美湘（見偵查卷第55頁）、及
      張瑞烈（見偵查卷第56頁）於偵查中結證明確；及甲○○
      於警訊時證述無訛（見警訊卷第15頁、第16頁）。且張瑞
      烈係經營二手車買賣而非從事汽車修護業務，且未曾管領
      占有車牌號碼Ｔ９─５８６０號自用小客車，是其要無對
      車牌號碼Ｔ９─５８６０號自用小客車進行拼裝之主觀動
      機或客觀行為，亦屬明甚。
（三）高美湘及甲○○，在購入使用車牌號碼Ｔ９─５８６０號
      自用小客車後，並未曾發生重大車禍事故之事實，亦經證
      人高美湘、甲○○先後於偵審中到庭證述明確。再者，依
      高美湘係以23萬元之價格向被告丙○○購入車牌號碼Ｔ９
      ─５８６０號自用小客車，嗣後再以20萬元之價格出售該
      車予甲○○之客觀事實觀之，益徵Ｃ車顯非高美湘拼裝完
      成甚明。蓋高美湘因購入車牌號碼Ｔ９─５８６０號自用
      小客車並使用2年6月餘後加以售出，僅僅折價3萬元，若
      高美湘曾對車牌號碼Ｔ９─５８６０號自用小客車進行拼
      裝之行為，其將耗費高額拼裝修補費用。申言之，以耗費
      成本及經濟效益之基本考量，倘Ｃ車係高美湘所拼裝完成
      ，其所支出之拼裝費用顯然不敷其轉售該車之成本，是衡
      諸一般日常生活之經驗法則，即見Ｃ車之拼裝應非高美湘
      所為甚明。另甲○○向高美湘購入車牌號碼Ｔ９─５８６
      ０號自用小客車後，即以該車向日盛銀行設定動產抵押貸
      款。嗣甲○○因無力按期支付貸款而遭該筆貸款債權之受
      讓人東洋公司取回該車，此經證人甲○○於偵查中證述明
      確，且有日盛銀行逾期及跟催作業系統查詢紀錄、債權讓
      與契約書各一份存卷可稽。故以甲○○以該車辦理抵押貸
      款後猶無力按期支付貸款之經濟狀況，衡情衡理甲○○亦
      無拼裝Ｃ車而增加己身經濟負擔甚明。以上參互觀之，苟
      高美湘抑或甲○○進行拼裝Ａ、Ｂ車而完成Ｃ車，除徒增
      經濟負擔與費用支出外，顯無其他經濟效益可言，是渠二
      人要無拼裝、變造Ｃ車，藉以增加Ｃ車之經濟效益之動機
      與實益，實足認定。
五、被告丙○○係於88年5月5日購入Ａ車，同年10月20日將原車
    牌號碼Ｌ２─１３２７號（後改為Ｔ９─５８６０號）之『
    福特』自用小客車售予高美湘，而Ｂ車之失竊時間正在被告
    持有Ａ車之期間內，已詳前述。是綜據被告經營「日盛修車
    廠」，具有修復整理車輛之專業能力，亦有取得同型車輛之
    管道，再佐以其原本估算修復Ａ車之費用為20餘萬元，然因
    陳進明、紀蓉認無經濟效益而以7萬元之價格售予被告後，
    被告卻得以23萬元之價格轉售該車予高美湘之各項客觀跡證
    顯示，皆可推知Ｃ車乃被告丙○○拼裝完成甚明。蓋：
（一）觀之原審88年度交訴字第87號陳麗琴過失致死案卷內Ａ車
      因事故撞毀之現場照片，再佐以被告丙○○購入之價格為
      7萬元，即徵Ａ車車體確已嚴重毀損至幾近報廢之程度，
      僅存尚未完全毀損之引擎剩餘價值甚明。
（二）Ａ車之修復費用經被告估算約為20餘萬元，亦即重新整修
      Ａ車實屬耗費過鉅且工程浩大之無經濟效益行為，是若被
      告確係重新單純整修Ａ車回復原狀，縱因其從事汽車修復
      業務而得以稍加壓低成本、工資，亦難在不利用Ｂ車車體
      拼裝之方式，回復Ａ車之原貌，再以高達23萬元之價格售
      出Ａ車予高美湘而賺取高達16萬元之利潤。又縱使被告丙
      ○○並未利用Ｂ車之車體，然以其估算單純修復Ａ車之費
      用已高達20餘萬元，再加上購入成本7萬元，是其於修復
      Ａ車後再以23萬元之價格售予高美湘，其利潤顯未符修車
      業之經濟效益。從而，本件自Ａ車之損毀程度、修復費用
      與事後Ａ車售出之價格觀之，均徵被告所辯Ｃ車並非其拼
      裝完成之辯解，實已嚴重悖離經驗法則，洵非可採。
（三）被告丙○○於88年10月20日將拼裝完成之Ｃ車售予高美湘
      ，並代向宜蘭監理站辦理過戶及申請換發車牌時，即同時
      將Ｌ２─１３２７號聲請改為Ｔ９─５８６０號，監理機
      關並未經實車檢驗，僅核對行車執照上之車身號碼或引擎
      號碼是否與電腦列管資料相符等情，業據證人即宜蘭監理
      站承辦人池忠禎於偵查中結證屬實（見偵查卷第43頁）。
      復有該監理站93年5月18日北監宜字第0930005208號函存
      卷可考。又Ｃ車即【Ｌ２─１３２７號（後改為Ｔ９─５
      ８６０號）之『福特』自用小客車】，自86年9月18日新
      領牌號，即未至公路監理機關（含委託代驗廠）辦理定期
      檢驗，90年11月30日亦僅辦理車輛顏色變更登記等情，亦
      經宜蘭監理站以94年4月13日第0940003908號函附異動登
      記書附卷足稽（見原審卷第23頁）。被告所辯：若Ｃ車係
      其拼裝完成，在定期檢驗時必遭查悉等語，亦無可採。
六、本件經互核Ａ車於事故後之毀損程度、剩餘價值、修復費用
    與Ｂ車之失竊時間，再佐以曾經管領占有Ａ車之人及其等關
    於汽車修復之專業能力，依拼裝完成Ｃ車可資獲利之主觀動
    機與客觀之經濟效益等跡證，皆足認定Ｃ車確為被告丙○○
    於明知Ｂ車係屬贓物之後，仍予收受並將Ａ車之引擎套裝在
    Ｂ車上，再將Ｂ車原有之車身號碼Ｓ0000000Ｚ另行
    鑄造號碼嵌入偽造為Ａ車車身號Ｖ0000000Ｅ。而將
    Ａ、Ｂ二車拼裝成外觀上均為「Ａ車之引擎號碼及車身號碼
    」，成為Ｃ車甚明。被告丙○○犯後飾詞卸責，全無可採。
    本件事證已臻明確，其犯行洵堪認定，應予依法論科。
七、按汽車引擎號碼與車身號碼，係表示製造工廠及出廠時期之
    標誌，且已列入公路監理機關所監督、管理之對象，依刑法
    第220條規定，以私文書論，且偽刻引擎號碼車身號碼，足
    以生損害於公路主管機關之管理及製造廠商之信譽，自應論
    以刑法第210條之偽造私文書罪（參見最高法院63年度第4次
    刑庭庭推總會議決議 (七)）。被告丙○○收受來路不明他
    人失竊之贓車（按車牌號碼ＩＡ─０７９５號墨綠色『福特
    牌』車身號碼Ｓ0000000Ｚ，引擎號碼Ｓ00000
    00Ｚ，車主余玉綢，使用人乙○，88年9月28日晚間在
    宜蘭市遭竊），將Ａ車引擎號碼套裝在Ｂ車引擎上，復將Ｂ
    車表示一定用意製造工廠及出廠時期之標誌即原有之車身號
    碼Ｓ0000000Ｚ另行鑄造號碼嵌入偽造為Ａ車車身號
    Ｖ0000000Ｅ，而將Ａ、Ｂ二車拼裝成外觀上均為符
    合Ａ車引擎號碼、及車身號碼之墨綠色『福特牌』自用小客
    車（下稱Ｃ車）。再於88年10月20日將變造完成之Ｃ車以23
    萬元之價格售予不知情之高美湘，並於過戶時，應高美湘之
    要求，代向交通部公路總局臺北區監理所宜蘭監理站（下稱
    宜蘭監理站）辦妥Ｃ車Ｌ２─１３２７換發車牌號碼為Ｔ９
    ─５８６０號，自足以生損害於公路主管機關之管理、為製
    造之廠商福特公司之信譽，及車主余玉綢、買主高美湘。核
    被告丙○○之所為，係犯刑法第349條第1項之收受贓物罪、
    第216條、第210條行使偽造私文書罪。其偽造後，持以行使
    ，偽造之低度行為，為行使之高度行為所吸收，僅論行使偽
    造私文書罪。被告所犯收受贓物罪與行使偽造私文書罪間，
    有方法結果之牽連關係，為牽連犯，從一重之行使偽造私文
    書罪處斷。其中行使偽造私文書部分，雖未經起訴，但檢察
    官就犯罪事實一部起訴者，依刑事訴訟法第二百六十七條規
    定，其效力及於全部，本院自應加以審判。末查被告前於88
    年間因犯過失傷害案件，經原審判處有期徒刑二月，如易科
    罰金，以三百元折算壹日確定，於同年5月18日易科罰金執
    行完畢之事實，有本院被告前案紀錄表在卷可按，其於有期
    徒刑執行完畢後五年內再犯有期徒刑以上之本罪，應依刑法
    第47條論以累犯，並加重其刑。
八、原審據以論罪科刑，固非無見，惟查原判決就被告所犯行使
    偽造私文書罪部分恝置不論，且原判決理由一之(四)(五)(六)將高
    美湘於91年4月間向「盛昌車行」之張瑞烈購買之另一部二
    手之Ｕ５─０８８３號自用小客車，混淆為本案之Ａ、Ｃ車
    ，均尚有未洽。被告上訴意旨否認犯罪雖未足採，但原判決
    既有前揭可議之處，仍屬無可維持，應由本院將原判決撤銷
    改判。審酌被告從事汽車修復業務，具有此項專業能力，竟
    低價購入車體嚴重毀損幾近報廢之Ａ車，再利用車體完整之
    Ｂ車拼裝偽造車身號碼完成Ｃ車，足以生損害於公路主管機
    關之管理、為製造之廠商福特公司之信譽，及車主余玉綢、
    買主高美湘，情節匪淺且犯後否認犯罪，參酌其犯罪動機、
    目的、手段、素行及對社會整體防衛機制與被害人財產法益
    造成之侵害程度等一切情狀，爰酌情量處如主文第二項所示
    之刑。
九、又本案雖由被告上訴，但因原判決就行使偽造私文書部分恝
    置不論，顯係適用法條不當，本院自得諭知較原審判決為重
    之刑，附此敘明。
據上論斷，應依刑事訴訟法第369條第1項前段、第364條、第299
條第1項前段、第370條但書，刑法第349條第1項、第216條、第
210條、第55條，第47條，罰金罰鍰提高標準條例第一條前段，
判決如主文。
本案經檢察官許仲瑩到庭執行職務。
中    華    民    國    95    年    5     月    17    日
                  刑事第六庭    審判長法  官  林  堭  儀
                                      法  官  蔡  聰  明
                                      法  官  王  炳  梁
以上正本證明與原本無異。
如不服本判決，應於收受送達後十日內向本院提出上訴書狀，其
未敘述上訴之理由者並得於提起上訴後十日內向本院補提理由書
（均須按他造當事人之人數附繕本）。
                                      書記官  潘  大  鵬
中    華    民    國    95    年    5     月    19    日
附錄：本案論罪科刑法條全文
刑法第220條
在紙上或物品上之文字、符號、圖畫、照像，依習慣或特約，足
以為表示其用意之證明者，關於本章及本章以外各罪，以文書論
。
錄音、錄影或電磁紀錄，藉機器或電腦之處理所顯示之聲音、影
像或符號，足以為表示其用意之證明者，亦同。
稱電磁紀錄，指以電子、磁性或其他無法以人之知覺直接認識之
方式所製成之紀錄，而供電腦處理之用者。
刑法第216條：
行使第 210 條至第 215 條之文書者，依偽造、變造文書或登載
不實事項或使登載不實事項之規定處斷。
刑法第210條：
偽造、變造私文書，足以生損害於公眾或他人者，處 5 年以下有
期徒刑。
刑法第349條：
收受贓物者，處 3 年以下有期徒刑、拘役或 500 元以下罰金。
搬運、寄藏、故買贓物或為牙保者，處 5 年以下有期徒刑、拘役
或科或併科 1 千元以下罰金。
因贓物變得之財物，以贓物論。


司法院資訊處製作；財團法人民間司法改革基金會備份。
